最高法院民事判決                              八十六年度台上字第二二六七號
    上 訴 人  丁  ○
              甲○○
    被上訴人  乙○○
              丙○○
              王昆霖
              王武芳
              王武士
              王武城
              王泉成
              王泉源
              王泉松
              王泉榮
              王訓賢
              王水旺
              王照雄王水立之.
              王正雄（同右）
              王明川
              王良興
              王明三
右當事人間請求確認派下權存在等事件，上訴人對於中華民國八十六年一月二十七日
台灣高等法院台南分院第二審更審判決（八十四年度上更(一)字第三號），提起上訴，
本院判決如左：
    主  文
原判決廢棄，發回台灣高等法院台南分院。
    理  由
按民事訴訟法第一百九十九條第二項規定：審判長應向當事人發問或曉諭，令其陳述
事實、聲明證據，或為其他必要之聲明及陳述，其所聲明或陳述有不明瞭或不完足者
，應令其明或補充之。此為審判長因定訴訟關係之闡明權，同時並為其義務，故審
判長對於訴訟關係未盡此項必要之處置，違背闡明之義務者，其訴訟程序即有重大瑕
疵，而基此所為之判決，亦屬違背法令。本件上訴人起訴主張：坐落嘉義市○○段一
四七九號、一四八○號土地為祭祀公業王德厚所有，伊為該公業之派下等情，求為確
認伊就該公業之派下權即系爭土地之公同共有權存在之判決（見一審卷(一)三至五頁）
。嗣於民國八十四年二月十六日原審審理時，主張：系爭土地係王德厚私人所有，伊
為王德厚之男性子孫，對系爭土地有公同共有權存在。退一步言，系爭土地縱為祭祀
公業王德厚所有，伊為該公業派下，對系爭土地亦有公同共有權存在，此二者係先位
聲明與預備聲明之合併云云（見原審更字卷(一)四二至四三頁、四八至四九頁）；同年
九月二十日則稱：訴之聲明以八十一年十二月二十一日之言詞辯論狀所載，求為確認
伊就系爭土地之公同共有權存在為準云云（見一審卷(二)八四頁、二審更字卷(一)一一六
頁）；八十六年一月二十一日又稱：上訴聲明如八十二年二月三日上訴狀所載，求為
判決：(一)、原判決廢棄；(二)、確認伊就祭祀公業王德厚之派下權即系爭土地之公同共
有權存在云云（見二審更字卷(二)一八五頁、上字卷一○至十一頁）。查上訴人請求確
認伊就祭祀公業王德厚之派下權存在，與請求確認伊就系爭土地之公同共有權存在，
二者之內涵並不相同，上訴人於原審聲明求為判決：確認伊就祭祀公業王德厚之派下
權即系爭土地之公同共有權存在，其真意為何﹖殊欠明瞭，原審未為適當之闡明，並
令其為完足之陳述與聲明，遽為上訴人敗訴之判決，自有違誤。上訴論旨，指摘原判
決不當，求予廢棄，非無理由。
據上論結，本件上訴為有理由，依民事訴訟法第四百七十七條第一項、第四百七十八
條第一項，判決如主文。
中      華      民      國    八十六    年      七      月     十七     日
                              最高法院民事第四庭
                                  審判長法官  林  奇  福
                                        法官  許  朝  雄
                                        法官  曾  煌  圳
                                        法官  陳  國  禎
                                        法官  李  彥  文
      右正本證明與原本無異
                                              書  記  官
中      華      民      國    八十六    年      七      月    三十一    日
